臺灣臺中地方法院民事判決　96年度訴字第1478號
原　　　告　甲○
被　　　告　乙○○
訴訟代理人　石娟娟律師
複代理人　　陳國華律師
上列當事人間所有權移轉登記事件，本院於民國96年10月30日言
詞辯論終結，判決如下：
    主  文
被告應將坐落台中縣龍井鄉○○段二五三地號土地，面積一四二
八．五七平方公尺，權利範圍十萬分之三四三七土地之所有權移
轉登記予原告所有。
訴訟費用由被告負擔。
原告假執行之聲請駁回。
    事實及理由
一、原告主張：原告與被告及訴外人吳欽賜、張文儀、陳秋鎮等
    人，於民國80年9月間共同以新台幣（下同）95,000,000元
    之價格購入台中縣龍井鄉○○○段新庄子小段38-9地號土地
    （重測後為台中縣龍井鄉○○段253地號土地)，並約定借名
    登記於被告。嗣兩造及訴外人吳欽賜、張文儀、陳秋鎮為結
    束投資關係，乃於80年10月31日簽訂協議書。約定原告除退
    還各投資人每人各8,400,000元之土地款外，應另給付各投
    資人每人純利12,000,000元。被告及各投資人退出本件投資
    關係，土地之權利由原告取得，並由原告自行開發銷售。原
    告於82年6月1日前業將所約定應給付被告及訴外人吳欽賜、
    張文儀、陳秋鎮每人應取得款項20,400,000元 (土地款：8,
    400,000＋純利潤12,000,000)之款項給付完畢。後原告為開
    發系爭土地，經被告同意，以被告經營之元營建設股份有限
    公司名義在系爭土地上建屋銷售，嗣原告於81年3月18日設
    立學鉅建設有限公司，兩造乃於81年11月25日以學鉅建設有
    限公司與元營建設股份有限公司名義簽訂讓與契約書，約定
    以元營建設股份有限公司名義在系爭土地上興建、銷售之建
    築案相關權利義務由學鉅建設有限公司承接興建、銷售。原
    告並分別於82年5月31日及85年7月6日已清償第一商業銀行
    抵押貸款5100餘萬元及3億餘元，且抵押權已塗銷。系爭土
    地陸續移轉予買受人，惟系爭土地應有部分10萬分之3437目
    前仍登記為被告所有。依兩造於書第3條之約定，82年6月1
    日前須辦理過戶，至目前尚未逾15年之請求權時效。原告爰
    依協議書契約之法律關係，訴請被告移轉土地所有權予原告
    。並聲明：(一)被告應將坐落台中縣龍井鄉○○段253地號土
    地，面積1428．57平方公尺，權利範圍10萬分之3437土地之
    所有權移轉登記予原告所有；(二)願供擔保，聲請宣告假執行
    。
二、被告抗辯：兩造簽立系爭協議書時係80年10月31日，而系爭
    協議書中，對於原告應移轉系爭土地所有權之時間，並未明
    定履行期限，更未對於土地移轉的時間有開始行使之限時，
    被告所有權移轉登記之請求權時效，應自兩造簽訂協議書之
    日起算，計至原告提起本訴之時，已逾15年之時間。被告爰
    提出時效抗辯。並聲明：(一)原告之訴駁回；(二)願供擔保，聲
    請宣告免假執行。
三、兩造不爭執之事實：
(一)原告與被告乙○○及訴外人吳欽賜、張文儀、陳秋鎮等人，
    於80年9月間共同以95,000,000元之價格購入台中縣龍井鄉
    ○○○段新庄子小段38-9地號土地（重測後台中縣龍井鄉○
    ○段253地號土地)，並約定借名登記。
(二)兩造及訴外人吳欽賜、張文儀、陳秋鎮為結束投資關係，乃
    於80年10月31日簽訂原證2之協議書。
(三)原告於82年6月1日前業將原證二協議所約定應給付被告及訴
    外人吳欽賜、張文儀、陳秋鎮每人應取得款項20,400,000元
    (土地款：8,400,000＋純利潤12,000,000)之款項給付完畢
    。
(四)原告以學鉅建設有限公司與元營建設股份有限公司於81年11
    月25日簽訂讓與契約書，約定以元營建設股份有限公司名義
    在系爭土地上興建、銷售之中港傳家堡建築案相關權利義務
    由學鉅建設有限公司承接興建、銷售。
(五)原告分別於82年5月31日及85年7月6日已清償第一商業銀行
    抵押貸款五千一百餘萬元及三億餘元，且抵押權已塗銷。
(六)系爭土地應有部分10萬分之3437目前仍登記為被告所有。
(七)對原證一、二、三之真正不爭執（96年7月10日言詞辯論筆
    錄）。
(八)原告基於原證二之協議書，可請求借名登記之被告移轉土地
    所有權予原告。
四、得心證之理由：
    本件兩造厥有爭執者，為本件原告請求被告移轉系爭土地應
    有部分10萬分之3437之時效是否已完成？查：
(一)原告上開有關協議書之主張，及主張得依該協議書約定請求
    借名登記之被告移轉系爭土地所有權予原告之事實，業據原
    告提出土地登記謄本、土地登記簿謄本、協議書、經濟部公
    司執照、讓與契約書及準備程序筆錄等為證，復為兩造對上
    開事實所不爭執，堪認為真實。至兩造有關本件請求權時效
    之爭執。按請求權，因15年間不行使而消滅。但法律所定期
    間較短者，依其規定，民法第125條定有明文。本件原告依
    上開協議書所定系爭土地移轉登記請求權，並非屬法律所定
    期間較短之請求權，其請求權時效即為15年，合先敘明。次
    按消滅時效，自請求權可行使時起算。以不行為為目的之請
    求權，自為行為時起算，民法第128條亦有明文。依上開協
    議書所示，兩造於第3條約定：「貸款本金及利息約新台幣
    伍仟壹佰萬元正，原則上雙方支付利息期限至82年6月1日，
    之前甲方（即原告）若需辦理土地過戶，屆時甲方需將銀行
    貸款全數付清。」依此兩造之約定，即知此約定即為系爭土
    地移轉登記履行期之約定，亦即原則上雙方支付利息期限至
    82年6月1日，82年6月1日後原告即須辦理系爭土地之移轉登
    記過戶，被告等並不再負擔系爭土地借款之利息。惟如原告
    欲於82年6月1日前辦理系爭土地之移轉登記過戶，則以原告
    將銀行貸款全數付清為條件。而如前述，原告乃分別於82年
    5 月31日及85年7月6日已清償第一商業銀行抵押貸款五千一
    百餘萬元及三億餘元，且抵押權已塗銷，是於82年6月1日前
    原告提前得請求辦理系爭土地移轉登記之條件並未成就。本
    件原告請求被告移轉系爭土地請求權時效，依上開民法第12
    8條之規定，即以原告於82年6月1日可行使時起算，亦即應
    自82年6月1日起算。該日距原告起訴日即96年5月24日（參
    卷附之原告起訴狀），並未逾本件之15年請求權時效。則被
    告抗辯：本件原告之請求權已罹於15年之時效，並為時效抗
    辯云云，即屬無據。從而，原告依據協議書契約之法律關係
    ，請求被告將坐落台中縣龍井鄉○○段253地號土地，面積
    1428．57平方公尺，權利範圍10萬分之3437土地之所有權移
    轉登記予原告所有，洵屬正當，應予准許。
(二)按命債務人為一定之意思表示之判決確定或其他與確定判決
    有同一效力之執行名義成立者，視為自其確定或成立時，債
    務人已為意思表示，強制執行法第130條第1項定有明文。又
    按當事人持有應辦理所有權移轉登記之確定判決，原得依強
    制執行法第130條之規定，單獨向地政機關申請辦理登記，
    此觀土地登記規則第27條第4款之規定自明，執行法院對此
    確定判決除依強制執行法第130條發給證明書外，並無開始
    強制執行程序之必要，最高法院亦著有49年度台上字第1225
    號判例意旨參照。本件被告應將系爭不動產移轉登記予原告
    ，係命被告為移轉不動產所有權之意思表示，依首開規定及
    判例意旨，須判決確定後始能為之。蓋法條既明定意思表示
    於判決確定時，視為已為意思表示，如許宣告假執行，使意
    思表示之效力提前發生，即與法條規定不合，故偕同辦理不
    動產移轉登記之判決，須自判決確定時方視為已為意思表示
    ，而不得宣告假執行。原告就本件意思表示之請求，聲請宣
    告假執行，即於法未合，應予駁回。
五、本件事證已臻明確，兩造其餘之陳述、攻擊防禦方法及舉證
    ，均對本判決之結果不生影響，爰不一一論述，亦附敘明。
六、訴訟費用負擔之依據，民事訴訟法第78條。
中　　華　　民　　國　　96　　年　　11　　月　　20　　日
                  民事第二庭    法  官  陳秋月
正本係照原本作成。
如對本判決上訴，須於判決送達後20日內向本院提出上訴狀。
中　　華　　民　　國　　96　　年　　11　　月　　20　　日
                                書記官  張皇清
